【裁判字號】    98,訴,749
【裁判日期】    980724
【裁判案由】    損害賠償
【裁判全文】
臺灣桃園地方法院民事判決               98年度訴字第749號
原      告  丙○○
訴訟代理人  甲○○
被      告  華南商業銀行股份有限公司林口分公司
法定代理人  乙○○
訴訟代理人  侯水深律師
被      告  丁○○
上列當事人間損害賠償事件，本院於民國98年7 月10日言詞辯論
終結，判決如下：
    主      文
原告之訴駁回。
訴訟費用由原告負擔。
    事實及理由
壹、程序方面：
    按訴狀送達後，原告不得將原訴變更或追加他訴，但請求之
    基礎事實同一者，不在此限，民事訴訟法第255 條第1 項第
    2 款定有明文。查本件原告起訴時，原請求：被告華南商業
    銀行股份有限公司林口分公司（下稱華南銀行林口分公司）
    應賠償原告新台幣（下同）410,000 元及268,900 元，嗣於
    民國98年7 月2 日以民事追加被告狀，追加被告丁○○，並
    聲明：被告丁○○應與被告華南銀行林口分公司共同賠償原
    告268,900 元。原告乃本於侵權行為法律關係所生爭議，且
    訴訟及證據資料在相當程度範圍內有一體性，互相援用可促
    使解決兩造間紛爭，是認原告請求之基礎事實同一，原告上
    開追加合於民事訴訟法第255 條第1 項第2 款之規定，應予
    准許。
貳、實體方面：
一、原告主張：
  (一)原告於96年6 月1 日至被告華南銀行林口分公司欲投資美國
    運通債，詎其理財專員即被告丁○○向原告推薦「摩根大通
    連動債1.5 年期台幣基礎建設條件式保本連動債」（下稱系
    爭連動債），致原告以為與其原投資之東方匯理連動債相同
    ，期滿保證100%，不以最差股計價，故同意投資100 萬元。
    被告丁○○未說明，而交予原告之保證書原告看不到1 分鐘
    ，被告丁○○即要求原告在一些字體很細之文件上簽名，原
    告58歲之老花眼看不清楚，也沒有時間看，自符合民法第74
    條規定。詎系爭連動債於97年12月16日期滿後，被告華南銀
    行林口分公司僅匯予原告314,000元，原告始知受騙。
  (二)被告華南銀行林口分公司係系爭連動債之經銷商，本應對其
    產品負保證之義務，其交予原告之保證書亦明確提供下檔保
    護41% 保證，原告投資1,000,000 元，故期滿被告應給原告
    410,000 元之保護金，被告違反保證係屬損害原告權利，爰
    依保證書之法律關係請求被告賠償原告410,000元。
  (三)依系爭連動債到期通知所示，4 支股票績效分別為79.52%、
    82.34%、31.40%、39.90%即平均為58.29%，詎被告未以各股
    投資比例4 分之1 乘以各股績效之總和58.29%計價，竟以最
    低績效31.40%計價。又產品說明暨約定書中「彩虹標的」之
    定義為標的資產組合內於評價日績效表現最差之股票，被告
    以彩虹為煙幕，轉4 個彎才把彩虹標的定義為績效最差之股
    票，又於定義上打「？」，以上詐欺行徑，原告依民法第92
    條撤銷意思表示。被告之計價方式違反民法第148 條第1 項
    規定而無效，顯違法侵占原告本金，爰依民法第184 條第1
    項前段之規定請求被告賠償原告268,900 元（計算式：
    582,900元-314,000元＝268,900 元）。
  (四)並聲明：
    1.被告華南銀行林口分公司應給付原告410,000元。
    2.被告應共同賠償原告268,900元。
二、被告則以：
  (一)被告華南銀行林口分公司部分：
    1.原告於96年5 月18日至被告華南銀行林口分公司指示申購
      「聯博全高」債券商品1,000,000 元，基於原告先前即有
      指示申購連動債之經驗，被告丁○○即順便詢問原告對系
      爭連動債有無投資意願，並說明產品之特性及其可能面臨
      之風險及下檔保護，並於當日由原告攜帶產品簡介斟酌是
      否申購，原告迄至96年6 月1 日始決定申購系爭連動債
      1,000,000 元，足見原告對系爭連動債之說明已為合理之
      審閱後始決定申購。
    2.系爭連動債產品之投資風險，已於產品簡介中充分揭露須
      由投資人自行承擔，且簡介中記載「下檔保護：提供下檔
      保護41% ，若投資期間，每日表現最差連動標的之收盤價
      ＞＝59% 期初價，本債券期末100%保本，投資更安心」，
      即如於投資期間，任一日表現最差連動標的之收盤價曾＜
      59% 期初價，則無法100%保本。因而所謂「提供下檔保護
      41% 」其僅係說明如「每日表現最差連動標的之收盤價＞
      ＝59% 期初價，則可保本」，反之，如「每日表現最差連
      動標的之收盤價曾＜59% 期初價，則不保本」，自無提供
      41% 保護金之意。
    3.系爭連動債之名稱為「條件式保本連動債」即保本係附帶
      有條件，原告將上開是否保本之條件設定解釋為「提供保
      護金」，並無可取。被告為使投資人簡易明瞭何為「提供
      下檔保護41% 」之意義，特於產品簡介以「☆」號註記「
      期末本金贖回：若未提前出場，端看投資期間標的是否曾
      經跌破下限價（59%） ＋期末股票表現【詳見下列範例】
      而為4 種情境說明，於情境3 告知投資人於空頭來襲發生
      連結標的股價下跌時，係按「期末表現最差股票報酬率」
      作為期末贖回本金之計算基準。
    4.且「產品說明暨約定書」已明文約定係以連結標的績效表
      現最差之股票報酬率作為計算「當低於下限事件發生，到
      期日支付投資人之贖回金額」之基準，作為基末結算機制
      。且原告既已簽名表示充分明瞭投資標的之交易特性及可
      能面臨風險，確認同意接受所有交易條件及承擔一切投資
      風險，自不得扭曲契約約定而為相反之主張。
    5.原告對於債券商品投資，既非無智識經驗，追求高收益債
      券商品伴隨應承擔之風險，無法諉為不知，原告理應自行
      承擔此風險。並聲明：原告之訴及假執行之聲請均駁回。
  (二)被告丁○○部分：
    被告於96年5 月18日向原告推薦系爭連動債，當時即已交付
    原告產品說明書，並向原告說明1 年6 個月配息率是8%，及
    下檔保護的問題，以100 元為例，在此期間不得跌破59元以
    下，否則不保本，期末會以最差的標的股價來計算。原告係
    於96年6 月1 日至被告華南銀行林口分公司購買系爭連動債
    。
三、兩造不爭執事項:
  (一)原告於96年6 月1 日經被告華南銀行林口分公司之理財專員
    被告丁○○之推薦購買「摩根大通連動債1.5 年期台幣基礎
    建設條件式保本連動債」。
  (二)原告於96年6 月1 日簽訂如本院卷第4 頁及第6 至8 頁之「
    特定金錢信託單筆投資國內外有價證券指示書」及「產品說
    明暨約定書」。
  (三)系爭連動債於97年12月15日到期，被告華南銀行林口分公司
    依表現最差之連動標的「住友金屬」，依到期報酬計算方式
    評價，被告華南銀行林口分公司返還原告314,000 元。
  (四)原告主張之「保證書」（本院卷第5 頁）即為被告所稱之系
    爭連動債DM產品說明書。
四、法院之判斷：
  (一)原告主張被證二（即本院卷第5 頁）產品說明DM，彩色印刷
    紙正面是保證書，由華南銀行背書保證，反面是產品簡介舉
    例介紹，結尾沒印華南銀行，正面第一行是產品名稱，文中
    為條文，結尾是保證機構，摩根大通及華南銀行。華南銀行
    為經銷商，對其產品保證亦屬應該，被告華南銀行林口分公
    司應就所約定下檔保護41% 負保證責任，即應給付原告410,
    000 元云云，惟此為被告所否認，並以原告所提被證二僅係
    產品廣告DM及說明，並非保證書，被告華南銀行林口分公司
    不負保證責任等語置辯。經查：原告所提被證二即系爭連動
    債產品說明DM（本院卷第5 頁），於其DM下方「注意事項」
    欄註明：「1.本產品依照摩根大通銀行之產品內容發行，一
    切以英文版產品說明書（TERM SHEET）為準，委託人須詳細
    閱讀，自行判斷是否投資，並自行承擔風險，實際損益以交
    易日產品說明書所載條款為準。2.本產品配息水準及本金由
    摩根大通銀行保證支付，華南商業銀行僅為受託投資並不保
    本保息。」，已載明產品係由摩根大通銀行發行，華南銀行
    僅係受託投資，產品配息及本金係由摩根大通銀行支付等事
    實，又系爭連動債產品說明DM上亦無原告與被告華南銀行林
    口分公司簽名，顯見原告所提原證二僅係一般產品說明之
    DM( 廣告)。 再原告所簽署之系爭連動債產品說明暨約定書
    注意事項欄載明：「…▲受託人（本行）不保證本金及最低
    收益率，亦不擔保發行/ 保證機構之行為。▲立約人應詳閱
    產品說明書自行判斷是否投資或承擔風險。」，另於最後一
    欄亦載明：「…。本人（委託人兼受益人）已詳閱並同意遵
    守上開相關條款，本人（委託人兼受益人）亦完全了解產品
    內容及各項投資可能面臨的風險，始以書面方式向貴行提出
    申購指示，俟交易確定，所有損益由立約人完全承擔，立約
    人絕不以對風險認知不足或其他理由，要求貴行對投資風險
    所造成立約人損失負擔任何責任。本人（受託人兼受益人）
    經受託人指派專人丁○○解說後，確已收到【產品說明暨約
    定書】及「英文版產品說明書（TermSh eet ） 並充分明瞭
    投資標的之交易特性及可能面臨的風險，願簽名並確認同意
    接受所有交易條件。」（見本院卷第8 頁），足徵系爭連動
    債產品說明DM並非保證書，被告華南銀行林口分公司亦非保
    證人，原告主張被告華南銀行林口分公司就其所購買之連動
    債應負保證人責任云云，並無可採。
  (二)原告另主張被告丁○○係96年6 月1 日購買系爭摩根大通連
    動債時始交付產品說明DM，其並未詳盡說明產品特性，且在
    原告未詳閱內容時即要求原告簽立產品說明暨約定書，使原
    告陷於錯誤云云，然此為被告所否認，並以前詞置辯。經查
    ：被告丁○○既交付原告系爭連動債產品說明DM，雖其產品
    說明DM正面關於產品特色之每月配息、提前到期、下檔保護
    、標的連結項目，均較一般風險性較少之投資具吸引力，然
    如能細譯背面之情境說明，即可知其所謂產品特色係附有條
    件的，並無使人陷於錯誤。又原告既已於產品說明暨約定書
    上簽名，已代表原告已知悉產品說明暨約定書上所載內容，
    對於被告所揭示系爭摩根大通連動債為不保本商品，投資本
    金可能受有虧損等訊息應已充分瞭解。而證人即被告丁○○
    結證：原告於96年5 月18日到公司購買聯博高收益債券時，
    其已將系爭摩根大通連動債產品DM交付原告，並有跟原告說
    配息率百分之八，但是要一年六個月，不保本的連動債，有
    跟原告說下檔保護的問題，以連動債標的在此期間，期初假
    設100 元為例，在此期間不得跌破59元以下，否則不保本，
    期末會以最差的標的股價來計算，之後有以電話與原告連繫
    ，原告在96年6 月1 日到公司來購買系爭摩根大通連動債，
    當天只有原告一人來，有簽基金申購書、產品說明暨約定書
    （本院卷第4 、6 頁），沒有向原告逐條解釋內容，只以產
    品的架構以及配息率的風險說明等語（見本院卷第44頁至第
    46 頁） ，已證明原告在96年5 月18日至被告華南銀行林口
    分公司時，被告丁○○已將系爭摩根大通連動債產品DM交付
    原告，並由被告丁○○為產品之說明。證人丁○○雖經原告
    追加為本件被告，然證人丁○○既證述其親身所經歷之見聞
    ，且證人丁○○復已具結，以擔保其偽證責任，其所為證言
    自屬可信，堪認被告華南銀行林口分公司於招攬原告購買系
    爭摩根大通連動債時，並無刻意隱匿其不保本商品之特性及
    已給予原告充分之審閱期間，又該產品說明DM僅係1 張廣告
    文宣，內容並非甚多，字體亦非甚小，原告應無不能充分瞭
    解其內容，且該產品說明暨約定書既係原告基於自主意思與
    被告華南銀行林口分公司所訂定之約定，是應認原告係本於
    自身之風險承擔及報酬期望而決定投資系爭連動債，自不得
    謂被告有何使用詐術之詐欺行為，且核無原告所指有何暴利
    行為或權利濫用之情形，基於契約自由及自己責任原則，自
    屬有效約定；原告主張系爭產品說明暨約定書有詐欺或如何
    暴利行為之情形，依民法第74條、第92條、第148 條規定無
    效，自屬誤解。
  (三)原告又以被告未以連結標的4 檔基礎建設類股平均計價，竟
    以最低績效計價應屬無效云云，並提出原證二（本院卷第5
    頁）之系爭連動債DM產品說明書為證。惟查：系爭連動債DM
    產品說明書雖載明：「下檔保護：提供下檔保護41% ，若投
    資期間，每日表現最差連動標的之收盤價＞＝59 %期初價，
    本債券期末100%保本，投資更安心」，惟該產品說明書反面
    紅利配息機制與期末本金贖回情境說明欄中，於情境3-空頭
    襲擊發生連結標的股價下跌時，係按「期末表現最差股票報
    酬率」作為期末贖回本金之計算基準。另於業經原告閱覽及
    審閱簽署之產品說明暨約定書中亦清楚定義「低於下限事件
    」：「假如於初始評價日第一天（含）與評價日（含）之間
    的任一交易營業日，標的資產組合任一標的股票之公開收盤
    價格低於其初始股價之59 %，則視為低於下限事件發生」；
    「彩虹標的」則為：「各相關評價日虹標的定義為標的資產
    組合內於評價日績效表現最差之股票…。」（見本院卷第7
    頁），足徵上開下檔保護41% 係指如每日表現最差連動標的
    之收盤價＞＝59% 期初價，則可保本」，反之，如「每日表
    現最差連動標的之收盤價曾＜59% 期初價，則不保本」，自
    無提供41% 保護金之意。
  (四)綜上所述，被告華南銀行林口分公司並非原告所購買之系爭
    摩根大通連動債之保證人，則原告依保證契約法律關係請求
    被告華南銀行林口分公司給付410,000 元，即屬無據。又被
    告華南銀行林口分公司及被告丁○○就原告購買系爭摩根大
    通連動債已為充分說明，而契約亦已約定系爭摩根大通連動
    債期末評價之計算方式，原告並未舉證被告華南銀行林口分
    公司、丁○○有何故意、過失不法侵害其權利，其依侵權行
    為法律關係請求被告華南銀行林口分公司、丁○○共同給付
    268,900 元，亦無理由，均應予駁回。
五、本件事證已臻明確，兩造其餘攻擊防禦方法及舉證，經核於
    判決之基礎及結果均無影響，無庸一一論列，附此敘明。
六、訴訟費用負擔之依據：民事訴訟法第78條。
中    華    民    國    98    年    7     月    24    日
                  民事第三庭    法  官  黃斯偉
以上正本係照原本作成
如對本判決上訴，須於判決送達後20日內向本院提出上訴狀
中    華    民    國    98    年    7     月    27    日
                                書記官  伍幸怡


司法院資訊處製作；財團法人民間司法改革基金會備份。
